臺灣高等法院臺中分院刑事判決
110年度上訴字第1907號
上  訴  人  臺灣臺中地方檢察署檢察官
被      告  朱家昌



選任辯護人  鄭人傑律師（法扶律師）
上列上訴人因被告違反槍砲彈藥刀械管制條例案件，不服臺灣臺
中地方法院110年度重訴字第191號中華民國110年8月24日第一審
判決（起訴案號：臺灣臺中地方檢察署109年度偵字第19591、21
923號），就無罪部分提起上訴，本院判決如下：
    主  文
上訴駁回。
    理    由
一、公訴意旨略以：被告朱家昌明知可發射子彈具有殺傷力之改
    造手槍、子彈，均係槍砲彈藥刀械管制條例所列管之物品，
    非經主管機關許可，不得販賣、持有，竟未經許可，於不詳
    時間、地點，自不詳之人取得手槍1支（槍枝管制編號：000
    0000000號，非制式手槍，含彈匣1個，經鑑定認具殺傷力，
    下稱本案手槍）、滅音管（GEMTECHMAII-002093）1支、子
    彈26顆而非法持有之。被告朱家昌於持有上開槍彈期間即民
    國108年10月間某日，因需錢孔急，向其友人即同案被告許○
    ○（原名許○○，業經原審判處有期徒刑2年，併科罰金新臺幣
    〈下同〉6萬元確定）借款周轉，許○○因曾於朱家昌位在臺中
    市○○工業區舊住處（地址不詳，下稱舊住處）櫃子內看過上
    開手槍，遂向朱家昌提議以17萬元購買上開槍彈，朱家昌允
    諾後，即基於販賣非制式手槍及子彈之犯意，於108年11月1
    日某時，在「○○○小吃部」（址設臺中市○區○○○道0段000號
    ，下稱小吃部）店內，將上開槍彈、滅音管裝於黑色手提包
    內，交付予許○○，由許○○非法持有之。許○○再將其妻於當日
    自其台中銀行帳號000000000000號帳戶內提領之現金10萬元
    交付給朱家昌，並在其廠商付款簽收簿上「收款廠商蓋收款
    章」註明：「機台編號HU02160」，再由朱家昌在下方簽名
    及記載自己之身分證統一編號，以示有收到10萬元款項之事
    實（許○○將日期誤載為「10月31日」，且為免其妻發現提領
    款項係用於購槍，所以將上開手槍槍身編號記載為「機台編
    號」）。許○○為支付槍彈尾款7萬元，即於108年11月27日將
    其所有車牌號碼000-0000號之自用小客車以30萬元出售給「
    ○○汽車廣場」二手車行，再於同日上午某時，至朱家昌舊住
    處，將餘款7萬元交付給朱家昌，並在其與「○○汽車廣場」
    業務人員朱○○簽立之「新：中古汽車買賣（切結）合約書」
    （下稱系爭契約書）背面，註明：「許○○欠朱家昌70000已
    收現款」等文字後，交由朱家昌在下方簽名及註明當天日期
    ，表示已收上開槍彈餘款。許○○於持有上開槍彈期間某日，
    其中1顆子彈因掉落在住處房間地板上自爆擊發，彈頭為許○
    ○丟棄，僅餘彈殼1個（未扣案）。又因發現有9顆子彈尺寸
    過大，無法使用於上開手槍，即於109年6月18日20時50分43
    秒，將9顆子彈裝於黃色零用錢包，與朱家昌相約在其住處
    附近之7-11中台○○門市（址設臺中市○○區○○路0段0000號）
    前碰面，朱家昌即駕駛車牌號碼000-0000號之自用小客車至
    上開7-11門市與許○○會合，許○○即將裝有9顆子彈之黃色零
    用錢包返還給朱家昌。嗣許○○為警逮捕，供出扣案之槍彈、
    手提包來源均係由朱家昌所販賣而來，並提出上開廠商付款
    簽收簿1本、系爭契約書1份、小吃店名片照片1張、上開銀
    行帳戶存摺影本1紙等證據，始悉上情。因認被告朱家昌涉
    犯違反修正前槍砲彈藥刀械管制條例第8條第1項販賣可發射
    子彈具有殺傷力之改造手槍、槍砲彈藥刀械管制條例第12條
    第1項販賣子彈等罪嫌。
二、按犯罪事實應依證據認定之，無證據不得認定犯罪事實。又
    不能證明被告犯罪者，應諭知無罪之判決，刑事訴訟法第15
    4條第2項、第301條第1項前段分別定有明文。次按所謂認定
    犯罪事實之證據，係指足以認定被告確有犯罪行為之積極證
    據而言，該項證據自須適合於被告犯罪事實之認定，始得採
    為斷罪之資料；又事實之認定，應憑證據，如未能發現相當
    證據，或證據不足以證明，自不能以推測或擬制之方法，為
    裁判基礎（最高法院29年上字第3105號、40年台上字第86號
    裁判參照）。且認定犯罪事實所憑之證據，雖不以直接證據
    為限，間接證據亦包括在內，然而無論直接證據或間接證據
    ，其為訴訟上之證明，須於通常一般之人均不致有所懷疑，
    而得確信其為真實之程度者，始得據為有罪之認定，倘其證
    明尚未達到此一程度，有合理之懷疑存在而無從使事實審法
    院得有罪之確信時，即應由法院為諭知被告無罪之判決（最
    高法院76年台上字第4986號裁判足參）。再按檢察官就被告
    犯罪事實，應負舉證責任，並指出證明之方法，刑事訴訟法
    第161條第1項有明文規定，因此，檢察官對於起訴之犯罪事
    實，應負提出證據及說服之實質舉證責任。倘其所提出之證
    據，不足為被告有罪之積極證明，或其指出證明之方法，無
    從說服法院以形成被告有罪之心證，基於無罪推定之原則，
    自應為被告無罪判決之諭知（最高法院92年台上字第128號
    裁判意旨可資參見）。此即學說上所稱基於嚴格證明法則下
    之「有罪判決確信程度」，對於被告是否犯罪之證據應證明
    至「無庸置疑」之程度，否則，於無罪推定原則下，被告自
    始被推定為無罪之人，對於檢察官所指出犯罪嫌疑之事實，
    並無義務證明其無罪，即所謂「不自證己罪原則」，而應由
    檢察官負提出證據及說服之責任，如檢察官無法舉證使達有
    罪判決之確信程度，以消弭法官對於被告是否犯罪所生之合
    理懷疑，自屬不能證明犯罪，即應諭知被告無罪。
三、證據能力之說明：　　
　　按刑事訴訟法第155條第2項規定：「無證據能力、未經合法
    調查之證據，不得作為判斷之依據」，在學理上，以嚴謹證
    據法則稱之，係為保護被告正當法律程序權益而設，嚴格限
    制作為判斷、認定基礎之依據，必須係適格之證據資料，並
    經由完足之證據提示、辨認、調查與辯論，始能為不利於被
    告之有罪判決，至於對其有利之無罪判決，自不在此限。學
    理上乃有所謂彈劾證據，與之相對照，作用在於削弱甚或否
    定檢察官所舉不利被告證據之證明力，是此類彈劾證據，不
    以具有證據能力為必要，且毋庸於判決理由內，特別說明其
    證據能力之有無（最高法院100年度台上字第4761號裁判意
    旨參照）。又按有罪之判決書應於理由內記載認定犯罪事實
    所憑之證據及其認定之理由，刑事訴訟法第310條第1款有明
    文規定。而犯罪事實之認定，係據以確定具體的刑罰權之基
    礎，自須經嚴格之證明，故其所憑之證據不僅應具有證據能
    力，且須經合法之調查程序，否則即不得作為有罪認定之依
    據。倘法院審理之結果，認為不能證明被告犯罪，而為無罪
    之諭知，即無前揭第154條第2項所謂「應依證據認定」之犯
    罪事實之存在。因此，同法第308條前段規定，無罪之判決
    書只須記載主文及理由。而其理由之論敘，僅須與卷存證據
    資料相符，且與經驗法則、論理法則無違即可，所使用之證
    據亦不以具有證據能力者為限，即使不具證據能力之傳聞證
    據，亦非不得資為彈劾證據使用。故無罪之判決書，就傳聞
    證據是否例外具有證據能力，本無須於理由內論敘說明（最
    高法院100年度台上字第2980號裁判意旨足參）。本案既為
    被告朱家昌無罪之諭知（理由詳後述），自無庸就判決內所
    引各項證據是否具證據能力逐一論述，合先敘明。
四、公訴人認被告朱家昌涉犯修正前槍砲彈藥刀械管制條例第8
    條第1項販賣可發射子彈具有殺傷力之改造手槍、槍砲彈藥
    刀械管制條例第12條第1項販賣子彈等罪嫌，無非係以被告
    朱家昌之供述、同案被告許○○於警詢、偵查之供述、7-11中
    台○○門市監視器錄影畫面翻拍照片、廠商付款簽收簿、系爭
    契約書、○○汽車廣場店外照片、小吃店名片照片、台中銀行
    帳號000000000000號之帳戶存摺影本等為其主要論據。
五、訊據被告朱家昌對於曾在前述廠商付款簽收簿、系爭契約書
    簽名，並有於109年6月18日晚間與同案被告許○○相約在7-11
    中台○○門市碰面等情，並不爭執，惟堅詞否認有何起訴書所
    載之販賣槍彈犯行，於本院辯稱：我否認，許○○講的不是事
    實，我沒有賣槍彈、也沒有交槍彈給他，我跟許○○一起在工
    廠工作，認識很久，他會打電話找我喝酒，許○○說要跟他太
    太拿10萬元去繳酒錢，叫我幫他簽名作為藉口，另外許○○給
    我的7萬元也是要我代還酒錢，本案槍枝、子彈的來源不是
    我等語。經查：
  ㈠被告朱家昌就其不否認部分之事實，業經同案被告許○○供述
    、證述在卷，並有廠商付款簽收簿、系爭契約書、許○○之台
    中銀行○○分行帳戶存摺節本影本、7-11門市109年6月18日之
    監視器錄影畫面翻拍照片等附卷可稽（見偵19591卷第207頁
    ；偵21923卷第27至第31、53、63至65頁），是上開部分之
    事實堪認屬實。而此部分事實，雖堪認定，惟充其量僅能證
    明被告朱家昌、同案被告許○○有交付金錢、見面等節，至於
    被告朱家昌是否有起訴書所載販賣槍彈行為，則無從依上開
    證據推認之。
　㈡按被告或共犯之自白，不得作為有罪判決之唯一證據，仍應
    調查其他必要之證據，以察其是否與事實相符，刑事訴訟法
    第156條第2項定有明文，其立法旨意乃在防範被告自白之虛
    偽致與真實不符，故對自白在證據上之價值加以限制，明定
    須藉補強證據以擔保其真實性。又刑事審判上之共同被告，
    係為訴訟經濟等原因，由檢察官合併起訴，其間各別被告及
    犯罪事實仍獨立存在，若共同被告間具有對向性之關係，為
    避免嫁禍他人而虛偽陳述，尤應有足以令人確信其陳述為真
    實之補強證據，始能據以為論罪之依據。所謂補強證據，則
    指除該自白或不利於己之陳述本身之外，其他足以證明自白
    之犯罪事實確具有相當程度真實性之證據而言，雖所補強者
    ，非以事實之全部為必要，但亦須因補強證據與自白之相互
    利用，足使犯罪事實獲得確信者，始足當之。以犯槍砲彈藥
    刀械管制條例之罪而言，於偵查或審判中自白，並供述全部
    槍砲、彈藥之來源及去向，因而查獲或因而防止重大危害治
    安事件之發生者，依法得獲減輕或免除其刑之寬典，其證言
    本質上更存在虛偽之高度危險，故為擔保其陳述內容之真實
    性，自須有補強證據，使一般人對其陳述無合理之懷疑存在
    ，而得確信其為真實，始足憑採。
　㈢同案被告許○○固於原審以證人身份證述本案槍彈之來源係被
    告朱家昌，然觀諸同案被告許○○於為警查獲後之109年6月23
    日第一次警詢時係供稱：警方所查扣手槍（含彈匣）、子彈
    16顆及滅音管1支都是羅○○的，106年年初因為羅○○向我借貸
    30萬元，無力償還，就拿槍枝到臺中市○○路某工地宿舍給我
    做抵押，羅○○在2年前因心臟病死亡；羅○○交給我後，我不
    敢亂丟，怕被別人撿走亂開，便持續藏放屋內等語（見偵19
    591卷第19頁）；又於同日偵查中供述：手槍是朋友跟我借
    貸做擔保，羅○○在我這邊工作1年，今日扣案的東西都是羅○
    ○給我的，包括槍、彈、彈匣、滅音器、手提袋，用來抵30
    萬債務，他都是跟我拿現金，沒有簽借據，也沒有紀錄，這
    是2、3年前的事情，羅○○已經死掉了，我當時知道是危險物
    品，如果我不收，怕他拿去做壞事，這是我做錯的地方等語
    （見偵19591卷第81頁正反面）。嗣於109年6月29日第二次
    警詢時，經警方告知槍砲彈藥刀械管制條例第18條第4條供
    出槍彈來源或去向之減刑規定，以及刑法第57條第1項第10
    款犯後態度之量刑標準後，同案被告許○○則改稱本案槍彈來
    源是被告於108年10月31日販賣給伊（見偵21923卷第43至45
    頁），並提出廠商付款簽收簿、存簿影本為據。惟同案被告
    許○○針對究竟在何時點向被告朱家昌買入本案槍彈乙節，先
    於警偵時稱：l08年10月31日在朱家昌跟人合股開的○○○小吃
    部，我先付10萬元給他，他給我一個手提袋，裡面有銀色手
    槍1支(含彈匣1個）、子彈26顆、滅音管1支，我11月27日再
    拿7萬去他舊家給他，一共付了17萬元（見偵21923卷第45頁
    ），錢10萬元我當天就拿給他，是我老婆從我台中銀行帳戶
    提領出來給我的（見偵19591卷第171、185頁背面）；然經
    檢察官提示銀行帳戶之提領時間為11月1日，而簽收簿上日
    期是10月31日，兩者有異時，同案被告許○○即改稱：可能是
    我記錯時間，因為我確定跟朱家昌買槍跟給錢都是在11月云
    云，嗣於原審審理作證時，同案被告許○○則稱：（問：前後
    隔了多久？照方才提示之筆錄記載的時間點，一個是10月、
    一個是11月，是否如此？）沒有，我的本子記錯了，原本是
    寫10月31日，但後來我叫我太太領錢的時間是10月1日（見
    原審卷第190頁）。足見同案被告許○○就本案手槍、子彈等
    物之來源，暨買入之時間點，除有前後供述不符之明顯瑕疵
    外，亦與許○○之台中銀行○○分行帳戶存摺節本記載不相吻合
    ，則同案被告許○○所言是否可信，尚非無疑。而依前開說明
    ，同案被告許○○與被告朱家昌間因具有利害關係，其陳述本
    質上存有較大之虛偽危險性，為擔保許○○所為不利於被告之
    證述真實性，自應有足以令人確信其證述為真實之補強證據
    ，始得據為不利被告之認定。
　㈣再者，證人歐○○於偵查中證稱：我在○○○當大班，都稱呼許○○
    為小健，許○○會和朱家昌一起到店內消費，簽帳比較多，一
    般都是小健簽的，累積到一定金額，公司會追帳，金額由我
    老闆也就是我姊姊歐○○決定，小健會自己拿錢到我家給我，
    我錢收了，就拿回公司給歐○○，歐○○就會去找會計結帳，小
    健1年消費大概20、30萬，帳層層疊疊，我有印象有一次許○
    ○請朱家昌拿7萬元給我清酒錢，對這個數字滿有印象的等語
    （見偵21923卷第157頁背面至第159頁）。又證人歐○○於偵
    訊時亦證述：小建到我們店内消費，都是簽帳，我們公司是
    月結，108年11月、12月時，歐○○有收給我1筆11萬、1筆7萬
    ，這是小建拿給她，她拿給我的，但小建怎麼拿給她我不知
    道，歐○○說是小建要回帳的。不是同一天，差幾天不記得了
    等語（見偵19591卷第169頁背面、第171頁背面），核與卷
    附系爭契約書記載許○○欠款70000元、119000元，由朱家昌
    、歐○○收取並簽名相符，則被告朱家昌所稱108年11月27日
    許○○所拿7萬元係托其交付酒錢之抗辯，尚非全然無據，反
    觀同案被告許○○於偵查所述：我從來沒有請朱家昌幫我清酒
    錢過云云（見偵19591卷第185頁背面），則與證人歐○○之證
    詞、被告之辯解有所出入，真實性難謂無疑。上訴理由書徒
    以歐○○係被告女友，歐○○是歐○○之姐，即謂伊等必有偏頗被
    告之虞，尚難憑採。
　㈤至被告朱家昌雖曾在廠商付款簽收簿、系爭契約書簽名，惟
    否認此係收取販賣槍彈之價金，稱：上面名字是我簽的沒錯
    ，但付款簽收簿上面機台編號我不知道是什麼意思，許○○說
    要跟他老婆編10萬元拿錢付酒帳，就叫我簽名，我確實有收
    他17萬，分2次，第1筆是10萬，是○○○的酒帳，第2筆是7萬
    ，去年11月27日拿7萬元給我是要我幫他拿去付他欠的酒錢
    等語在卷（見偵19591卷第127頁背面；偵21923卷第19頁背
    面）。而審諸具有殺傷力之槍枝及子彈，屬高度危險之管制
    物品，販賣槍彈乃國法所嚴禁，倘被告朱家昌確有販賣扣案
    手槍及子彈予同案被告許○○，衡情當不會特意留下證據以增
    添日後為警追查之風險。且該付款簽收簿下方欄位亦載明10
    月30日「朱家昌與無欠款」，此核與同案被告許○○所稱先付
    款10萬元，於108年11月再付款7萬元之供述不合。再查同案
    被告許○○於警詢、偵查固稱有於109年6月18日晚間，與朱家
    昌相約在伊住處附近之7-11中台○○門市前碰面，並將9顆子
    彈裝於黃色零用錢包返還予朱家昌云云，然被告朱家昌、同
    案被告許○○應能知悉7-11便利商店裝有監視器，苟在該處交
    付子彈，會被錄影留下證據，何以再度增加被查獲之風險？
    另卷附「○○○小吃部」名片背面縱記載：6月18日～21日晚上
    我有退還9顆子彈用黃色小皮包裝著！在○○路與○○路便利店
    退還給朱家昌等字樣，但該等內容乃係許○○為警查獲後，欲
    供出槍枝來源所寫，業據同案被告許○○於偵查中供述在卷（
    見偵19591卷第185頁背面至第187頁），自不足為證明同案
    被告許○○所述為真實之補強證據。是以，本案尚無法排除同
    案被告許○○可能為邀減輕刑責寬典，而指述遭查扣之槍枝及
    子彈來源係被告朱家昌，使偵查機關懷疑被告朱家昌有涉犯
    本案之可能，以圖減刑規定之適用，是同案被告許○○指證之
    憑信性已屬薄弱。
　㈥又同案被告許○○於警詢、原審審理時皆稱：因為朱家昌跟地
    下錢莊借很多錢，要跟我借錢，我就和朱家昌說乾脆把槍賣
    給我，我想說這筆錢大概要不回來，好奇心過重才向朱家昌
    買槍彈（見偵21923卷第43至48頁；原審卷第179至208 頁）
    ，惟觀諸同案被告許○○所稱買槍彈之17萬元來源，除由伊帳
    戶提領10萬元外，餘款7萬元則係於近一個月後之108年11月
    27日始以出賣車輛所得價款支付，則假使許○○所述為真，其
    經濟狀況亦不寬裕，豈會僅為幫助朱家昌或因好奇想購買槍
    彈，即率爾出售車輛？是同案被告許○○所言實有不合理之處
    。
六、綜上所述，本院綜合前揭各項事證，仍不足以佐認被告朱家
    昌有公訴意旨所指販賣槍彈之犯行，理由業如前所述。而依
    舉證分配之法則，對於被告之成罪事項，應由檢察官負舉證
    義務，檢察官無法舉證使本院產生無合理懷疑之確信心證，
    縱被告所辯不足完全採信，亦不得因此反面推論被告之罪行
    成立，致違刑事舉證分配之法則；而本案復查無其他積極證
    據足以證明被告確有公訴意旨所指之前揭犯行，基於「罪證
    有疑，利於被告」之刑事訴訟原則，因認被告之犯罪尚屬不
    能證明。原審敘明為被告朱家昌無罪諭知之理由，並無違誤
    ，應予維持。檢察官上訴未提出適合證明犯罪事實之積極證
    據，其上訴意旨所指各節仍就原審所為之證據取捨及心證裁
    量，再事爭執，自不足以動搖原判決之基礎，其上訴為無理
    由，應予駁回。
據上論斷，應依刑事訴訟法第368條，判決如主文。
本案經檢察官廖聖民提起公訴，檢察官藍獻榮提起上訴，檢察官
張慧瓊到庭執行職務。
中    華    民    國    110   年    12    月    30    日
            刑事第五庭    審判長法  官  鄭  永  玉
                                法  官  許  文  碩
                                法  官  周  莉  菁
以上正本證明與原本無異。     
被告不得上訴。
檢察官得提起上訴之理由，以刑事妥速審判法第9條第1項所列各
款情事為限。
檢察官如不服本判決應於收受送達後20日內向本院提出上訴書狀
，其未敘述上訴之理由者並得於提起上訴後20日內向本院補提理
由書（均須按他造當事人之人數附繕本）「切勿逕送上級法院」
。因疫情而遲誤不變期間，得向法院聲請回復原狀。
                                書記官  王  朔  姿
　　　　　　　　　　　　　　　　
中　　華　　民　　國　　110 　年　　12　　月　　30　　日
刑事妥速審判法第9條
除前條情形外，第二審法院維持第一審所為無罪判決，提起上訴
之理由，以下列事項為限：
一、判決所適用之法令牴觸憲法。
二、判決違背司法院解釋。
三、判決違背判例。
刑事訴訟法第三百七十七條至第三百七十九條、第三百九十三條
第一款規定，於前項案件之審理，不適用之。